【裁判字號】    98,簡上,801
【裁判日期】    981209
【裁判案由】    詐欺
【裁判全文】
臺灣桃園地方法院刑事判決             98年度簡上字第801號
上  訴  人  臺灣桃園地方法院檢察署檢察官
上訴人即    辰○○
被    告
                    7號3樓
選任辯護人  鄭世脩律師
上列上訴人因被告詐欺案件，不服本院中華民國98年7 月24日98
年度壢簡字第2028號第一審簡易判決（聲請簡易判決處刑案號：
臺灣桃園地方法院檢察署98年度偵字第13485 、14936 號），提
起上訴及移送併案（臺灣高雄地方法院檢察署98年度偵字第2327
5 、24490 號、臺灣桃園地方法院檢察署98年度偵字第15342 、
17275 號、臺灣士林地方法院檢察署98年度偵字第10970 號、臺
灣彰化地方法院檢察署98年偵字第7148號），本院管轄第二審之
合議庭審理，判決如下︰
     主  文
原判決撤銷。
辰○○幫助意圖為自己不法之所有，以詐術使人將本人之物交付
，處有期徒刑肆月，如易科罰金，以新臺幣壹仟元折算壹日。
    事  實
一、辰○○已預見將自己之金融機構帳戶存摺、提款卡連同密碼
    提供他人使用，因該帳戶所有人名義與實際使用者不同，使
    用者即可藉此躲避員警追查，作為詐欺取財之犯罪工具；且
    現今一般金融機構帳戶之申請甚為簡易方便，如係基於正當
    用途而有使用帳戶之必要，通常需用人得以自己名義申請辦
    理即可，本無借用他人帳戶掩飾資金流向之必要。惟辰○○
    在不違背其本意之下，竟基於幫助他人涉犯詐欺取財罪行之
    不確定故意，於民國98年4 月24日前之某時，將其所申辦之
    台北富邦商業銀行（下稱台北富邦銀行）中壢分行帳號第00
    0000000000000 號帳戶、臺灣銀行竹北分行帳號第0000000
    0000000 號帳戶等2 本帳戶之存摺、提款卡，在不詳地點，
    交予某不詳姓名年籍之成年人，辰○○並同時告知提款卡密
    碼。嗣該不詳姓名年籍之人所屬犯罪集團成員，果基於意圖
    為自己不法所有之犯意，在網路上刊登販售商品等不實訊息
    ，致丑○○、癸○○、辛○○、卯○○、壬○○、丁○○、
    寅○○、丙○○、戊○○、乙○○、甲○○、己○○、子○○、庚○○、黃心微等人不疑有他，陷於錯誤，上網得標後
    ，遂依指示，分別於98年4 月24日、98年4 月26日，各匯款
    新臺幣（下同）1 萬700 元、3270元、2990元、3270元、
    5200元、8200元、1180元、10000 元、7,980 元、11,000元
    、5620元、1100元、2990元、5990元、3270元至辰○○所提
    供之上開台北富邦銀行中壢分行、臺灣銀行竹北分行帳戶，
    該犯罪集團成員即以此方式詐騙財物得手。
二、案經桃園縣政府警察局中壢分局報告臺灣桃園地方法院檢察
    署檢察官聲請簡易判決處刑及臺灣桃園地方法院檢察署檢察
    官、高雄地方法院檢察署檢察官、士林地方法院檢察署檢察
    官、彰化地方法院檢察署檢察官移送併案審理。
    理  由
壹、程序部分：
    按被告以外之人於審判外之言詞或書面陳述，除法律有規定
    者外，不得作為證據；又被告以外之人於審判外之陳述，雖
    不符合同法第159條之1至第159條之4之規定，但經當事人於
    審判程序同意作為證據，法院審酌該言詞陳述或書面陳述作
    成時之情況，認為適當者，亦得為證據。當事人、代理人或
    辯護人於法院調查證據時，知有第159條第1項不得為證據之
    情形，而未於言詞辯論終結前聲明異議者，視為有前項之同
    意，刑事訴訟法第159條第1項及第159條之5分別定有明文。
    本判決下列所引用之證據資料，均經依法踐行調查證據程序
    ，當事人於本院言詞辯論終結前亦未聲明異議，本院審酌證
    據資料製作時之情況，均無違法不當及證明力明顯過低之瑕
    疵，亦查無依法應排除其證據能力之情形，認以之作為證據
    應屬適當，皆有證據能力。
貳、實體部分：
一、訊據被告固坦承上開台北富邦銀行中壢分行帳號第00000000
    0000000 號帳戶、臺灣銀行竹北分行帳號第00000000000000
    號帳戶號之帳戶，係由其本人聲請開立，並以其生日作為提
    款卡密碼，並辯稱: 伊確係遺失上開提款卡及健保卡，且上
    開二提款卡，均係用伊之生日作為提款卡密碼，拾得之人，
    立即可以測試帳戶可否使用並繼而提供犯罪集團使用，伊並
    無幫助他人詐取財物之意思云云。惟查:
  (一)上開臺灣銀行竹北分行帳號第00000000000000號之帳戶、臺
    北富邦銀行中壢分行帳號第000000000000000 號帳戶，為被
    告向上揭銀行所申請開立等情，為被告所不爭執，並有臺灣
    銀行竹北之開戶資料、往來明細查詢單及臺北富邦銀行中壢
    分行存摺存戶內容查詢單（參98年度偵字第13485 號卷第20
    至21頁、14936號卷第10至12頁）在卷可稽。
  (二)被害人丑○○、癸○○、辛○○、卯○○、壬○○、丁○○
    、寅○○、丙○○、戊○○、乙○○、甲○○、己○○、子
    ○○、庚○○、黃心微分別98年4 月24日、98年4 月26日，
    因至拍賣網站瀏覽詐欺集團成員所登載之不實拍賣資訊，而
    分別陷於錯誤，下標購買，並依指示分別於上開時間，匯款
    至被告之上開帳戶內，其中丑○○匯款1 萬700 元、癸○○
    匯款3,270 元、辛○○匯款2,990 元、卯○○匯款3,270 元
    、壬○○匯款5,200 元、丁○○匯款8,200元、寅○○匯款
    1,180 元、丙○○匯款10,000元、戊○○匯款7,980 元、吳
    祺衡匯款1,1000元、甲○○匯款5,620 元、己○○匯款1,10
    0 元、子○○匯款2,990 元、庚○○匯款5,990 元、黃心微
    3,270 元等情，亦分據證人丑○○、癸○○、辛○○、卯○○、壬○○、丁○○、寅○○、丙○○、戊○○、乙○○、
    甲○○、己○○、子○○、庚○○等人於警詢時指陳在案，
    並有被害人丑○○、癸○○、辛○○、卯○○、壬○○、丁○○、寅○○、丙○○、戊○○、乙○○、甲○○、己○○
    、子○○、庚○○、黃心微等人所分別提出之匯款單據、自
    動櫃員機交易明細表、網頁資料（寅○○、丙○○、戊○○
    、乙○○、甲○○、己○○、子○○、庚○○部分請參桃園
    地檢署98年度偵字第15342 號卷第33、40、43、44、55、
    64、71、77、94、110 頁，辛○○部分請參彰化地檢署第98
    偵字第5472號卷第15頁、士林地檢署98年度偵字10970 號卷
    第11頁、高雄地檢署98年度偵字第23275 號卷第4 、9 頁）
    及被告上開帳戶之交易明細等在卷可稽。
  (三)按刑法之故意犯，可分為直接故意與不確定故意，所謂不確
    定故意即指行為人對於構成犯罪之事實，預見其發生而其發
    生並不違反其本意，刑法第13條第2項定有明文。是被告若
    對於他人可能以其所交付之帳戶，進行詐欺取財之犯罪行為
    ，已預見其發生而其發生並不違反其本意，則其自仍應負相
    關之罪責。惟被告雖辯稱遺失上開二帳戶之提款卡及健保卡
    ，進而遭詐騙集團竊取盜用云云，惟依被告帳戶交易明細資
    料以觀，臺灣銀行竹北分行之帳戶、臺北富邦銀行中壢分行
    帳號於遭詐騙集團使用前之最後一次交易情形，即98年4 月
    24日，帳戶內僅餘97元及66元，被告亦供稱：上開帳戶裡面
    沒剩什麼錢，後來是我姊姊提醒我，我的提款卡不見了，會
    被人家利用，所以我才一個禮拜後去掛失等語，參以被告供
    稱換工作後即長時間無使用上開二帳戶等情，足見當時被告
    已無使用上開二帳戶之需求，理應將帳戶資料放置家中或他
    處妥為保管，無攜帶外出之必要，然被告卻將需使用及不需
    使用之提款卡一併放置口袋內攜帶外出，令人難以理解，又
    極其巧合地僅遺失上開兩帳戶之提款卡及其上記載生日密碼
    之健保卡，放置於口袋內之金錢、鑰匙跟其他銀行之提款卡
    卻完好如初未遺失，實啟人疑竇，被告辯稱將所有金融卡放
    置於口袋內，僅遺失健保卡、臺灣銀行竹北分行及臺北富邦
    銀行中壢分行之提款卡云云，即不足採。又若如被告所辯，
    其既發現帳戶資料遭竊，理應為掛失帳戶之處理，詎被告自
    承並未掛失，此亦經被告於本院審理中自陳：「一個禮拜之
    後我才掛失，掛失時已經變成警示帳戶，然後到警察局做筆
    錄」等語，而詐騙集團成員為避免渠等詐騙犯行遭警方查緝
    ，均向他人收購或收集帳戶即使用所謂「人頭帳戶」，作為
    詐欺取財後加以提領之工具，而所收集之他人帳戶均必須獲
    得該帳戶提供者本人默許或同意，始能於被害人報案前順利
    使用帳戶提領贓款，絕無使用他人不慎遺失之金融卡，甘冒
    持卡人本人可能掛失該卡片，致贓款遭凍結而無法取得之風
    險之道理，此亦足徵被告係於被害人遭詐騙前之98年4 月間
    ，在不詳地點自行將帳戶資料交付予他人使用，而非遺失或
    遭盜用。綜上，被告前揭所辯，僅係事後卸責之詞，不足採
    信。被告確有將其臺北富邦銀行中壢分行、臺灣銀行竹北分
    行之帳戶金融卡及密碼提供他人使用一節，應堪認定。
  (四)按金融機構帳戶為個人理財之工具，申請開設金融機構帳戶
    並無任何特殊之限制，一般民眾皆可以存入最低開戶金額之
    方式自由申請開戶，並得同時於不同金融機構申請多數存款
    帳戶使用，此乃眾所週知之事實。依一般人之社會生活經驗
    ，倘係合法收入，本可自行向金融行庫開戶使用，而無向他
    人購買帳戶之必要。足見他人不以自己名義申請開戶，反以
    其他方式向不特定人蒐集、收購或借用他人之金融機構帳戶
    使用，衡情應能懷疑蒐集收購或借用帳戶之人目的在於供不
    法詐騙份子用以詐使他人將款項匯入後，再加以提領之用。
    被告將其所有之金融機構帳戶金融卡交付他人，並告知密碼
    ，依卷內事證，雖無證據證明被告知悉詐騙集團成員如何犯
    罪，惟該等詐騙份子將被告交付之帳戶供作提領詐騙款項之
    用，則顯然不違反被告之本意，被告自有幫助詐欺取財之不
    確定故意甚明。本件事證明確，被告犯行堪以認定，應依法
    論科。
二、按刑法上之幫助犯，係對於犯罪與正犯有共同之認識，以幫
    助之意思，對於正犯資以助力，而未參與實施犯罪之行為者
    而言。因此如未參與實施犯罪構成要件之行為，且係出於幫
    助之意思提供助力，即屬幫助犯，而非共同正犯。被告基於
    幫助之犯意，提供詐騙集團成員上開金融卡及告知密碼，以
    供其施用詐術，已如前述。詐騙集團成員利用被告之幫助，
    使被害人在遭施用詐術後陷於錯誤，而匯款至被告提供之帳
    戶，足見被告僅係參與詐欺罪構成要件以外之行為，且並無
    證據證明被告係以正犯而非以幫助犯之犯意參與犯罪，應認
    其所為係幫助犯而非正犯行為。核被告所為，其基於幫助之
    犯意，提供系爭帳戶相關證件，為他人之詐欺取財犯行提供
    助力，係犯刑法第30條第1 項、第339 條第1 項之幫助詐欺
    取財罪。被告交付臺北富邦銀行中壢分行帳號第0000000000
    00 000號及臺灣銀行竹北分行帳號第000000000000000 號之
    帳戶，而造成數被害人同遭詐騙之結果，係以一幫助行為幫
    助該實施詐欺行為之正犯對他人實施詐欺行為，為一行為觸
    犯數罪名之想像競合關係，為裁判上一罪。移送併案之事實
    雖未據檢察官提起公訴，但此部分既與業經起訴部分為裁判
    上一罪，依審判不可分原則，自為起訴之效力所及，本院自
    應併予審理，附此敘明。被告幫助他人犯前開罪名，為幫助
    犯，依刑法第30條第2 項之規定，按正犯之刑減輕之。
三、原審予以論罪科刑，固非無見。惟原審未及審酌被害人辛○○、卯○○、壬○○、丁○○、寅○○、丙○○、戊○○、
    乙○○、甲○○、己○○、子○○、庚○○、黃心微遭詐騙
    匯款至上開帳戶等情，尚有未洽，公訴人就原審未審酌被害
    人辛○○、卯○○、壬○○、丁○○、寅○○、丙○○、戊○○、乙○○、甲○○、己○○、子○○、庚○○、黃心微
    部分提起本件上訴，其上訴為有理由，自應由本院第二審合
    議庭撤銷改判，並自為判決。爰審酌被告在媒體廣為報導後
    ，明知犯罪集團多利用人頭帳戶資為詐騙被害人匯款之工具
    ，竟任意將上開銀行帳戶之提款卡及密碼交付真實姓名年籍
    不詳之詐騙集團成員，且其所提供帳戶非惟幫助犯罪集團者
    遂行詐欺取財目的，同時使犯罪集團得以隱匿其真實身分，
    減少遭查獲之風險，愈使其肆無忌憚，加深犯罪之猖獗，對
    於社會治安有相對之危險性，增加被害人尋求救濟之困難，
    並使犯罪之追查趨於複雜，並量及被害人之人數及受騙金額
    ，及其犯後否認犯行等一切情狀，量處如主文所示之刑，並
    諭知易科罰金之折算標準，以示儆懲。
據上論斷，應依刑事訴訟法第455 條之1 第1 項、第3 項、第36
9 條第1 項前段、第364 條、第299 條第1 項前段，刑法第339
條第1 項、第30條第1 項前段、第2 項、第55條前段、第41條第
1項 前段，刑法施行法第1 條，判決如主文。
本案經檢察官王碩志到庭執行職務。
中    華    民    國    98    年    12    月    9     日
                  刑事第十庭審判長 法  官  江德民
                                   法  官  華奕超
                                   法  官  黃鏡芳
以上正本證明與原本無異。
如不服本判決應於收受判決後10日內向本院提出上訴書狀，並應
敘述具體理由。其未敘述上訴理由者，應於上訴期間屆滿後20日
內向本院補提理由書( 均須按他造當事人之人數附繕本) 「切勿
逕送上級法院」。
                                   書記官  劉玉梅
中    華    民    國    98    年    12    月    10    日
附論罪科刑法條：
中華民國刑法第339條
（普通詐欺罪）
意圖為自己或第三人不法之所有，以詐術使人將本人或第三人之
物交付者，處 5 年以下有期徒刑、拘役或科或併科 1 千元以下
罰金。
以前項方法得財產上不法之利益或使第三人得之者，亦同。
前二項之未遂犯罰之。


司法院資訊處製作；財團法人民間司法改革基金會備份。
